臺灣屏東地方法院刑事判決　　　　　　　　96年度訴字第88號
公　訴　人　臺灣屏東地方法院檢察署檢察官
被　　　告　甲○○○
選任辯護人　孔福平律師
上列被告因偽造文書案件，經檢察官提起公訴（95年度偵緝字第
344 號），被告於準備程序中先就被訴事實為有罪之陳述，本院
合議庭裁定改依簡式審判程序審理，判決如下：
    主  文
甲○○○共同連續行使偽造私文書，足以生損害於他人，處有期
徒刑玖月。
    事  實
一、甲○○○與朱來耀（已死亡，經檢察官另為不起訴處分）係
    夫妻，朱來耀自民國89年1 月間起，自任會首，另由甲○○
    ○邀約會員、收發標單及會款，陸續召集如附表所示之民間
    合會共10組會。每組合會均採內標制，各合會之起迄時間、
    會數及每會金額分別如附表所示，各組合會按月開標1 次，
    皆在其位於屏東縣潮州鎮○○里○○路35之1 號之住處開標
    ，每次以投標金額最高者得標。詎朱來耀與甲○○○因曾遭
    他人倒會，及財務周轉問題，致經濟狀況欠佳，竟共同基於
    意圖為自己不法之所有及行使偽造私文書之概括犯意聯絡，
    明知丙○○僅參加附表編號10所示之合會1 會，並未參加其
    餘9 組合會，竟由朱來耀於附表編號1 至編號9 之合會會單
    上先虛列人頭會員「丙○○」名義參加各該合會，每組合會
    參加1 至3 會不等，並利用開標時大部分會員並未親自到場
    ，致無從當場查證得標者是否確有參與投標之機會，連續於
    附表編號1 至編號9 所示各組合會之開標日期，在上揭住處
    內，由朱來耀於空白紙上填載「丙○○」之署名及標息，因
    而偽造依習慣或特約足以表示係由「丙○○」以標息參與競
    標之一定用意之投標單（於開標後均已丟棄而滅失），復持
    以行使競標而得標，致當期活會會員均因而陷於錯誤而交付
    會款予甲○○○收受，足以生損害於「丙○○」及其他活會
    會員，並因而共同詐收會款合計新臺幣（下同）3,443,400
    元得手（各次冒標日期及詐騙金額，均詳如附表編號1 至9
    所載）。嗣於91年7 月間起，因上開合會陸續倒會，參與上
    開多組合會之活會會員黃李文玉請求朱來耀及甲○○○先行
    返還部分會款80萬元，經朱來耀簽發本票搪塞後，朱來耀與
    甲○○○即搬離上開原住處，避不見面，黃李文玉及其他活
    會會員轉向遭冒標之丙○○請求給付會款，丙○○及各活會
    會員始查知上情。
二、案經丙○○、黃李文玉訴由屏東縣警察局潮州分局報請臺灣
    屏東地方法院檢察署檢察官偵查起訴。
    理  由
一、本件被告甲○○○所為係犯死刑、無期徒刑、最輕本刑為3
    年以上有期徒刑以外之罪，其於本院準備程序中就被訴事實
    為有罪之陳述，經法官告知簡式審判程序之旨，並聽取公訴
    人、被告及選任辯護人之意見後，本院合議庭依刑事訴訟法
    第273 條之1 第1 項規定，裁定由受命法官獨任進行審判程
    序，並依同法第273 條之2 、第159 條第2 項之規定，不適
    用傳聞法則有關限制證據能力之相關規定，合先敘明。
二、訊據被告甲○○○對於前揭犯罪事實坦承不諱，核與證人即
    遭冒用名義之丙○○、其他合會成員黃李文玉、潘弘民及陳
    張蓮花證述之合會召集、投開標、冒標及互助會款交付情節
    互核大致相符，並有合會會單10紙、本票影本8 紙等件附卷
    可參，足徵被告之前揭任意性之自白確與事實相符，本件事
    證明確，被告犯行洵堪認定，應予依法論科。
三、按行為後法律有變更者，適用行為時之法律，但行為後之法
    律有利於行為人者，適用最有利於行為人之法律，修正後刑
    法第2 條第1 項定有明文。此條規定係規範行為後法律變更
    所生新舊法律比較適用之準據法，本身尚無新舊法比較之問
    題，於新法施行後，應一律適用新法第2 條第1 項之規定，
    為「從舊從輕」之比較，先予敘明。再按本次法律變更，比
    較時應就罪刑有關之共犯、未遂犯、想像競合犯、牽連犯、
    連續犯、結合犯，以及累犯加重、自首減輕暨其他法定加減
    原因（如身分加減）與加減例等一切情形，綜其全部罪刑之
    結果而為比較（最高法院95年5 月23日95年度第8 次刑庭會
    議決議參照）。經查，被告行為後，刑法業於94年2 月2日
    修正公布，95年7 月1 日起施行，因此，本件於適用法律論
    罪科刑部分，自有新舊法比較適用之問題，爰分述如下：
  (一)被告行為時之刑法第339 條第1 項普通詐欺罪之法定刑為「
    5 年以下有期徒刑、拘役或科或併科1 千元以下罰金」。而
    依修正前罰金罰鍰提高標準條例第1 條前段規定提高為10
    倍及依修正前刑法第33條第5 款規定「罰金：銀元1 元以上
    」，故罰金刑部分經提高後為1 萬元以下，經折算為新臺幣
    後，最高可罰新臺幣3 萬元，最低則為新臺幣30元。至被告
    行為後公布施行之刑法施行法第1 條之1 規定：「中華民國
    94年1 月7 日刑法修正施行後，刑法分則編所定罰金之貨幣
    單位為新臺幣。94年1 月7 日刑法修正時，刑法分則編未修
    正之條文定有罰金者，自94年1 月7 日刑法修正施行後，就
    其所定數額提高為30倍。但72年6 月26日至94年1 月7 日新
    增或修正之條文，就其所定數額提高為3 倍」；且刑法第33
    條第5 款亦修正為：「主刑之種類：罰金，新臺幣1 千元以
    上，以百元計算之」。查刑法第339 條第1 項規定，係72年
    6 月26日前所訂定，故依新法規定，罰金部分應提高為30倍
    ，並改為新臺幣，即最高可罰新臺幣3 萬元，最低應罰新臺
    幣1 千元。經比較新、舊法之結果，應以被告行為時之舊法
    對其較為有利。
  (二)牽連犯部份：被告行為後，刑法第55條後段之牽連犯規定亦
    於94年1 月7 日經刪除，並於95年7 月1 日施行。是於新法
    修正施行後，被告本件所為行使偽造私文書罪與詐欺等罪犯
    行（詳如下述），即須分論併罰。經比較新舊法之規定，修
    正後之規定對於被告較為不利，是仍應適用行為時且較有利
    於被告之修正前刑法。
  (三)連續犯部分：刑法修正後，關於第56條連續犯之規定業經刪
    除，此刪除雖非犯罪構成要件之變更，但顯已影響行為人刑
    罰之法律效果，自屬法律有變更。茲因本案被告先後多次所
    為行使偽造私文書及詐欺取財等犯行，依修正前刑法第56條
    規定僅論以1 罪，然依修正後法律規定，均應論以數罪，經
    比較新、舊法結果，認係修正前之刑法第56條規定較有利被
    告。
  (四)綜上，依整體綜合比較之結果，以修正前刑法對於被告較為
    有利，爰依刑法第2 條第1 項前段之規定，應適用被告行為
    時之刑法規定予以處斷。
四、按我國民間互助會，係由會首招募會員參加所組成，每於標
    會時，通常由欲標取會款之會員，在空白紙條上，或僅書立
    其姓名、綽號及數字者，甚或祗書寫數字而未書立其姓名、
    綽號，另以言詞等方法表示係何會員所出具者，則依習慣或
    特約均足以辨明係該會員以所書寫數字為標息金額參加競標
    之標單，自應以私文書論（最高法院89年度臺上字第1319號
    判決意旨參照）。被告甲○○○與其夫朱來耀共同冒用「丙
    ○○」名義，由朱來耀偽填丙○○姓名及競標利息於空白紙
    投標單，已足以表示投標者所欲出之標金金額，該投標單應
    屬刑法第220 條第1 項之準私文書，其復持以行使參加競標
    ，使不知情之活會會員陷於錯誤，而遵期繳交會錢，詐騙會
    款，核被告甲○○○所為，係犯刑法第216 條、第220 條第
    1 項、第210 條之行使偽造準私文書罪及同法第339 條第1
    項之詐欺取財罪。被告偽造投標單準私文書後進而持以行使
    參與投標標取會款，其偽造之低度行為應為行使之高度行為
    所吸收，不另論罪。被告與朱來耀間，有犯意聯絡及行為分
    擔，應論予共同正犯（被告行為後，刑法第28條雖亦經修正
    施行，惟修正刑法雖於第28條將「正犯」之定義，由「2 人
    以上共同實施犯罪之行為者」修正為「2 人以上共同實行犯
    罪之行為者」，然此一修正，對實務上「共同正犯」之意涵
    不生影響〈參見該條修法說明〉，因此不生新舊法比較之問
    題）。又被告以同一次詐欺行為，同時向多數活會會員詐取
    會款，係以一行為觸犯數個相同之詐欺罪名，為同種想像競
    合犯，應依刑法第55條規定，應從一重處斷（關於想像競合
    犯之規定，刑法第55條雖亦經修正，修正後刑法第55條除規
    定「從一重處斷」外，並增列但書：「但不得科以較輕罪名
    所定最輕本刑以下之刑」，該但書之規定，係科刑之限制，
    為法理之明文化，非屬法律之變更，自無庸依修正後刑法第
    2 條第1 項之規定，為新舊法比較適用，附此敘明）。被告
    前後多次行使偽造準私文書及詐欺取財犯行，時間緊密，各
    觸犯構成要件相同之罪名，顯係各基於概括犯意反覆為之，
    均為連續犯，應依修正前刑法第56條之規定各論以一罪，並
    加重其刑。又被告多次行使偽造準私文書以詐欺會款，所犯
    連續行使偽造準私文書與連續詐欺取財犯行間，有方法目的
    之牽連關係，應依修正前刑法第55條之規定，從較重之連續
    行使偽造準私文書罪處斷。
五、爰審酌被告為32年12月15日生，現無職業，有年籍資料在卷
    可參，與其夫朱來耀以虛列會員及偽造投標單之冒標手段，
    詐欺互助會會員繳交會款，破壞彼此間信任關係，並使各該
    會員辛苦積蓄所得難以追償，所生損害非輕，現尚未全部賠
    償被害人之損害，惟兼衡其並無前科紀錄，有臺灣高等法院
    被告前案紀錄表1 紙在卷可按，素行良好、犯後坦誠犯行，
    深具悔意，又其未受教育，並不識字，智識程度不高，本件
    係聽從附和其夫朱來耀之作為所致等一切情狀，量處如主文
    所示之刑，以示警懲。至被告與其夫朱來耀共同偽造填載姓
    名及競標利息之投標單準私文書，並未扣案，且於開標後均
    已丟棄而滅失，亦據被告供述在卷，爰不予宣告沒收，附予
    敘明。
六、據上論斷，應依刑事訴訟法第273 條之1 、第299 條第1項
    前段，刑法第2 條第1 項、第28條、第216 條、第210 條、
    第220 條第1 項、修正前刑法第339 條第1 項、第55條、第
    56條，罰金罰鍰提高標準條例第1 條前段，判決如主文。
本案經檢察官乙○○到庭執行職務。
中　　華　　民　　國　　96　　年　　6 　　月　　12　　日
                  刑事第三庭    法  官  林雅莉
以上正本證明與原本無異。
如不服本判決應於收受本判決送達後10日內向本院提出上訴書狀
，其未敘述上訴理由者，並得於提起上訴後10日內向本院補提理
由書狀（均須按他造當事人之人數附繕本）「切勿逕送上級法院
中　　華　　民　　國　　96　　年　　6 　　月　　12　　日
                                書記官  黃佳惠
附表：
┌──┬───┬────┬────┬─────┬───────┐
│編號│會首  │會期    │得標會數│遭冒名得標│詐得標金      │
│    │      │合會數  │日期    │之姓名    │（新臺幣）    │
│    │      │合會金額│標息    │          │              │
├──┼───┼────┼────┼─────┼───────┤
│ １ │朱來耀│89.1.28-│1.第2會 │丙○○    │1.            │
│    │      │91.8.28 │89.2.28 │          │(10,000-2,000)│
│    │      │32會（含│2,000元 │          │x28= 224,000元│
│    │      │會首）  │        │          │              │
│    │      │10,000元│        │          │              │
│    │      │        ├────┼─────┼───────┤
│    │      │        │2.第11會│丙○○    │2.            │
│    │      │        │89.11.28│          │(10,000-2,300)│
│    │      │        │2,300元 │          │x20=154,000元 │
│    │      │        │        │          │              │
│    │      │        │        │          │              │
│    │      │        ├────┼─────┼───────┤
│    │      │        │3.第13會│丙○○    │3.            │
│    │      │        │90.1.28 │          │(10,000-2,200)│
│    │      │        │2,200元 │          │x19=148,200元 │
├──┼───┼────┼────┼─────┼───────┤
│ ２ │朱來耀│89.4.20-│1.第4會 │丙○○    │1.            │
│    │      │91.9.20 │89.7.20 │          │(10,000-2,200)│
│    │      │30會（含│2,200元 │          │x25=195,000元 │
│    │      │會首）  │        │          │              │
│    │      │10,000元│        │          │              │
│    │      │        ├────┼─────┼───────┤
│    │      │        │2.第6會 │丙○○    │2.            │
│    │      │        │89.9.20 │          │(10,000-2,500)│
│    │      │        │2,500元 │          │x24=180,000元 │
├──┼───┼────┼────┼─────┼───────┤
│ ３ │朱來耀│89.5.15-│1.第5會 │丙○○    │1.            │
│    │      │91.12.15│89.8.15 │          │(10,000-1,500)│
│    │      │42會（含│1,500 元│          │x35=297,500元 │
│    │      │會首）  │        │          │              │
│    │      │10,000元│        │          │              │
│    │      │        ├────┼─────┼───────┤
│    │      │        │2.第6會 │丙○○    │2.            │
│    │      │        │89.9.15 │          │(10,000-1,500)│
│    │      │        │1,500 元│          │x35=297,500元 │
│    │      │        │        │          │              │
│    │      │        ├────┼─────┼───────┤
│    │      │        │3.第10會│丙○○    │3.            │
│    │      │        │89.12.15│          │(10,000-1,300)│
│    │      │        │1,300元 │          │x32=278,400元 │
├──┼───┼────┼────┼─────┼───────┤
│ ４ │朱來耀│89.7.25-│1.第2會 │丙○○    │1.            │
│    │      │92.2.25 │89.8.25 │          │(10,000-1,700)│
│    │      │32會（含│1,700元 │          │x29=240,700元 │
│    │      │會首）  │        │          │              │
│    │      │10,000元├────┼─────┼───────┤
│    │      │        │2.第6會 │丙○○    │2.            │
│    │      │        │89.12.25│          │(10,000-2,600)│
│    │      │        │2,600元 │          │x26=192,400元 │
│    │      │        │        │          │              │
├──┼───┼────┼────┼─────┼───────┤
│ ５ │朱來耀│89.9.5- │1.第7會 │丙○○    │1.            │
│    │      │91.12.5 │90.3.5  │          │(10,000-2,000)│
│    │      │28會（含│2,000元 │          │x20=160,000元 │
│    │      │會首）  │        │          │              │
│    │      │10,000元├────┼─────┼───────┤
│    │      │        │2.第12會│丙○○    │2.            │
│    │      │        │90.8.5  │          │(10,000-2,500)│
│    │      │        │2,500元 │          │x16=120,000元 │
├──┼───┼────┼────┼─────┼───────┤
│ ６ │朱來耀│90.2.20-│1.第3會 │丙○○    │1.            │
│    │      │93.7.20 │90.4.20 │          │(5,000-1,500)x│
│    │      │42會（含│1,500元 │          │38=133,000元  │
│    │      │會首）  │        │          │              │
│    │      │5,000元 ├────┼─────┼───────┤
│    │      │        │2.第5會 │丙○○    │2.            │
│    │      │        │90.6.20 │          │(5,000-2,000)x│
│    │      │        │2,000元 │          │37=111,000元  │
├──┼───┼────┼────┼─────┼───────┤
│ ７ │朱來耀│90.5.15-│1.第3會 │丙○○    │1.            │
│    │      │93.1.15 │90.7.15 │          │(10,000-3,000)│
│    │      │33會（含│3,000元 │          │x29=203,000元 │
│    │      │會首）  │        │          │              │
│    │      │10,000元│        │          │              │
│    │      │        ├────┼─────┼───────┤
│    │      │        │2.第5會 │丙○○    │2.            │
│    │      │        │90.9.15 │          │(10,000-2,600)│
│    │      │        │2,600元 │          │x28=207,200元 │
│    │      │        │        │          │              │
├──┼───┼────┼────┼─────┼───────┤
│ ８ │朱來耀│90.7.24-│1.第5會 │丙○○    │1.            │
│    │      │92.7.24 │90.11.24│          │(10,000-2,800)│
│    │      │25會（含│2,800元 │          │x20=144,000元 │
│    │      │會首）  │        │          │              │
│    │      │10,000元│        │          │              │
├──┼───┼────┼────┼─────┼───────┤
│ 9  │朱來耀│90.11.28│1.第6會 │丙○○    │1.            │
│    │      │-93.1.28│91.4.28 │          │(10,000-2,500)│
│    │      │27會（含│2,500元 │          │x21=157,500元 │
│    │      │會首）  │        │          │              │
│    │      │10,000元│        │          │              │
├──┼───┼────┼────┼─────┼───────┤
│ 10 │朱來耀│90.8.15-│無      │無（丙○○│無            │
│    │      │93.8.15 │        │自行參加）│              │
│    │      │37會（含│        │          │              │
│    │      │會首）  │        │          │              │
│    │      │5,000元 │        │          │              │
├──┴───┴────┴────┴─────┼───────┤
│合  計                                      │3,443,400元   │
└──────────────────────┴───────┘
附錄本案論罪科刑法條全文：
刑法第216條
行使第210 條至第215 條之文書者，依偽造、變造文書或登載不
實事項或使登載不實事項之規定處斷。
刑法第210條
偽造、變造私文書，足以生損害於公眾或他人者，處5 年以下有
期徒刑。
刑法第220條第1項
在紙上或物品上之文字、符號、圖畫、照像，依習慣或特約，足
以為表示其用意之證明者，關於本章及本章以外各罪，以文書論
。
刑法第339條第1項
意圖為自己或第三人不法之所有，以詐術使人將本人或第三人之
物交付者，處5 年以下有期徒刑、拘役或科或併科1 千元以下罰
金。
